【裁判字號】    97,上國,24
【裁判日期】    980224
【裁判案由】    國家損害賠償
【裁判全文】
臺灣高等法院民事判決                  97年度上國字第24號
上  訴  人  乙○○
訴訟代理人  廖德澆律師
上  訴  人  桃園縣政府
法定代理人  甲○○
訴訟代理人  丙○○
            蕭萬龍律師
上列當事人間請求國家損害賠償事件，兩造對於中華民國九十七
年七月一日臺灣桃園地方法院九十六年度國字第七號第一審判決
各自提起上訴，本院於九十八年二月十日言詞辯論終結，判決如
下：
    主  文
原判決關於命桃園縣政府給付暨假執行宣告及負擔訴訟費用之裁
判均廢棄。
上廢棄部分，乙○○於第一審之訴及其假執行之聲請均駁回。
乙○○之上訴駁回。
第一、二審訴訟費用由乙○○負擔。
    事  實
甲、乙○○方面：
壹、聲明：
一原判決不利乙○○部分廢棄。
二對造上訴人桃園縣政府應再給付乙○○新台幣（下同）二百四
  十五萬六千九百十九元及自民國九十六年三月十四日起至清償
  日止，按週年利率百分之五計算之利息。
三駁回桃園縣政府之上訴。
貳、陳述：除與原判決記載相同者外，補稱：
一伊受傷前每月薪資在四萬二千元以上，原判決以伊受傷後所得
  之平均工資作為計算減少勞動能力損失之基準，自有違誤。
二系爭事故發生時為晚間七時許，當時陰雨綿綿，導致路面濕滑
  ，伊騎乘之機車因路面坑洞跌倒飛滑而出，加上因重力加速度
  之影響而衝出三十公尺，應屬合理，不能遽謂伊超速行駛，且
  伊駕照係因未依限繳納違規罰單而遭吊銷，與系爭事故發生並
  無必然關係，原審認伊應負百分之五十之責任，顯失公平。
三系爭事故發生已逾三年，伊之右手功能、記憶及語言均未完全
  復原，不僅無法正常工作，亦無法正常自理生活，配偶更因而
  與伊離婚，伊身心受創甚鉅，精神上受有相當痛苦。
參、證據：除援用原審提出者外，補提戶籍謄本、九十四年度綜
    合所得稅各類所得資料清單、全國財產稅總歸戶財產查詢單
    、勞工保險被保險人投保資料表、各類所得扣繳暨免扣繳憑
    單、存摺為證。
乙、桃園縣政府方面：
壹、聲明：
一原判決不利桃園縣政府部分廢棄。
二上廢棄部分，對造上訴人乙○○在第一審之訴及假執行之聲請
  均駁回。
三駁回乙○○之上訴。
貳、陳述：除與原判決記載相同者外，補稱：
一原審未委請職業醫學科醫師鑑定乙○○減損勞動能力若干，逕
  以長庚醫院函為判斷依據，無法反映乙○○實際減損之勞動能
  力。
二原審以乙○○減少勞動能力六成為判斷精神慰撫金標準，惟乙
  ○○勞動能力縱然減損，亦未達六成，則原審認定慰撫金標準
  自屬過高。
三乙○○遭吊銷駕駛執照仍無照駕駛機車，並超速行駛，且違規
  行駛於快車道，其就本件損害發生與有重大過失。
參、證據：援用原審提出者。
    理  由
一本件乙○○主張：伊於九十四年三月四日晚七時許乘騎機車，
  行經桃園縣桃園市○○街三三六號前，因該路段路面上有多處
  台灣電力股份有限公司（下稱台電公司）施作武陵變電所供電
  工作後未修補完成之坑洞，且未設立警告標誌，伊閃避不及，
  人車摔入坑洞再彈飛三十公尺後倒地，造成外傷性蛛網膜下腔
  出血、頭頸部撕裂傷，受有支出醫藥費十八萬九千六百十元、
  看護費十二萬九千一百元、減損勞動能力損害五百五十八萬二
  千八百九十九元、精神慰撫金二百萬元之損害，而系爭路段屬
  桃園縣政府管理，伊向桃園縣政府請求國家賠償遭拒等情，爰
  依國家賠償法規定，求為命桃園縣政府給付五百十七萬九千二
  百六十四元本息之判決（乙○○請求台電公司賠償部分，經原
  審駁回後，未據聲明不服，又就原審雖認定受有出醫藥費十八
  萬九千六百十元、看護費十二萬九千一百元、減損勞動能力損
  害五百五十八萬二千八百九十九元、精神慰撫金二百萬元，合
  計五百四十四萬四千六百九十元，惟應負百分之五十之過失責
  任，駁回其中二百七十二萬二千三百四十五元本息請求，亦未
  聲明不服，僅就原審駁回其勞動能力損害中之二百四十五萬六
  千九百十九元本息提起上訴）。
二桃園縣政府則以：伊依市區道路條例授權立法規定，頒布桃園
  縣市區道路管理規則（下稱管理規則），將縣內鄉鎮市區道路
  之管理委由各鄉鎮市公所辦理，本件事故發生路段即桃園縣桃
  園市○○街（下稱系爭道路）屬桃園縣桃園市公所（下稱桃園
  市公所）管理，伊非管理機關，不負國家賠償責任，且乙○○
  跌倒與地上坑洞無因果關係，其醫療費用已由健保給付，不得
  請求賠償，所減損勞動能力亦不到六成等語，資為抗辯。
三兩造不爭事實經過：
(一)桃園縣政府於九十二年十一月二十四日依市區道路條例第三十
  二條規定，制定頒布管理規則。
(二)第一審共同被告台電公司於九十三年六月十八日起至同年七月
  十五日止曾向桃園市公所申請挖掘系爭道路，進行管線工程，
  台電公司完工後，於同年九月十日報桃園市公所接管，桃園市
  公所於同年月二十日至現場同意接管，並向台電公司收取代辦
  修復路面工程費一百五十二萬七千七百四十元。
(三)桃園縣政府於同年十二月進行就系爭路段養護路面加封工程，
  桃園市公所繳交配合款由桃園縣政府進行路面加封。桃園市公
  所與桃園縣政府於九十四年二月二十一日在龍壽街七六號會勘
  路面下陷，並於同年月二十四日函台電公司改善路面坑洞。
(四)桃園市公所於九十四年二月二十四日函台電公司改善路面坑洞
  ，其範圍包括龍壽街三三六號前。
(五)乙○○於九十四年三月四日晚間七時許，騎乘機車行經龍壽街
  三三六號前摔倒，受有外傷性蛛網膜下腔出血、頸部撕裂傷，
  經送往長庚醫院急救，住院治療至同年四月二十三日出院，而
  於同年四月二十五日再至署立桃園醫院住院治療至同年五月十
  四日出院。
(六)乙○○受傷之地段有三處坑洞。
(七)乙○○曾向桃園市公所請求國家賠償遭拒，雖然起訴，惟已撤
  回。
(八)乙○○於住院期間支出看護費用十二萬九千一百元。
(九)桃園縣政府就第一審判決認定計算乙○○減少勞動能力損失之
  霍夫曼系數為18．00000000並無意見。
四按公有公共設施因設置或管理有欠缺，致人民生命、身體或財
  產受損害者，國家應負損害賠償責任，依該規定請求國家賠償
  者，以該公共設施之設置或管理機關為賠償義務機關，國家賠
  償法第三條第一項、第九條第二項分別定有明文。則因公有公
  共設施之管理有欠缺受有損害而請求國家賠償者，應以該公有
  公共設施之管理機關為賠償義務機關。次按市區道路，係指都
  市計劃區○○○○道路；市區道路主管機關，在中央為內政部
  ；在直轄市為直轄市政府；在縣（市）為縣（市）政府；市區
  道路之修築、改善及養護，其在縣轄區內者，得由各有關鄉（
  鎮、市）公所辦理之；前四項業務及相關道路開挖、規劃及管
  理事項，市區道路主管機關得委託其他機關（構）或團體辦理
  ；直轄市或縣（市）政府所轄市區道路分工權責、設施維護、
  使用管制、障礙清理等管理事項之規定，由直轄市或縣（市）
  政府分別定之，並報內政部備查；公路用地使用規則所定公路
  主管機關應辦事項，國道、省道，由交通部指定之機構辦理。
  縣道由縣（市）政府辦理，鄉道由縣政府或以命令指定之鄉（
  鎮、市）公所辦理，市區道路條例第二條第一款、第四條、第
  五條、第二十七條第五項、第三十二條第二項分別定有明文。
  上訴人依市區道路條例第三十二條授權規定，於九十二年十一
  月二十四日頒布「管理規則」，依該管理規則第二項第二款第
  一目及第二目規定，（桃園縣內）鄉（鎮區之修
  築、改善及養護計劃之擬定與執行事項，鄉（鎮區
  路管理事項，權責屬鄉（鎮、市）公所，而系爭道路屬都市○
  ○區○道路，有桃園縣政府八十三年九月五日八三府工都字第
  一七一九００號公告可稽，則系爭道路屬桃園市○○市區道路
  ，其管理權責即屬桃園市○○○○○道路若有坑洞致人車可能
  發生危險，即應由桃園市公所基於管理權責，設置相當之警告
  措施以避免人車經過坑洞而生不測，桃園縣政府既非系爭道路
  管理機關，乙○○縱因系爭道路有坑洞而摔倒受傷，亦不得依
  國家賠償法規定，請求桃園縣政府賠償損害。
五乙○○雖依公路法規定及公路主管機關即交通部公路總局第一
  區養護工程處（下稱交通部）回覆台灣桃園地方法院函（見本
  院卷八六頁）意見，主張桃園縣政府始為系爭道路管理機關。
  惟市區道路條例係就市區道路（即都市計畫區○○○○道路、
  直轄市及市行政區域以內，都市計畫區○○○○○道路、中央
  主管機關核定人口集居區○○○○道路）之修築、改善、養護
  、使用、管理及經費籌措事項為規定，適用範圍較公路法範圍
  為窄，屬公路法之特別法，應優先於公路法適用，交通部非國
  家賠償法主管機關，亦無解釋國家賠償義務機關之職權，且上
  開函文未斟酌市區道路條例為公路法之特別法，尚難逕以交通
  部對公路法之函釋，即認桃園縣政府為系爭道路之管理機關。
  至法務部八十八年九月七日法八八律字第０三四四七０號釋示
  謂「縣、鄉道之主管機關，依公路法第三條及第六條第三項之
  規定，為縣（市）政府，又縣鄉道之規劃、修建及養護由縣（
  市）政府辦理，亦為公路修建養護管理規則第六條第一項所明
  定，是鄉道之法定管理機關應為縣政府．．縱有縣政府委託鄉
  （鎮、市）公所養護之事實，應屬行政官署內部權責委任事項
  ，為使人民易於明瞭索賠對象，自應以法定管理機關縣政府為
  賠償義務機關．．」，惟該釋示係作成於市區道路條例制定之
  前，市區道路條例既已授權縣（市）政府制定所轄市區道路分
  工權責、設施維護、使用管制、障礙清理等管理事項之規定，
  桃園縣政府依該授權立法，制定管理規則，將鄉道管理權責歸
  屬鄉（鎮、市）公所，乃是依法為權責劃分，尚非單純之行政
  官署內部權責委任事項，該法務部釋示，不足為有利乙○○之
  認定。又桃園縣政府雖曾就系爭道路為加封養護工程，惟該加
  封養護係年度性養護工作，為乙○○所不爭，該加封養護工作
  自非基於管理機關因見路面有缺陷而為因應修復，亦不因而使
  桃園縣政府成為系爭道路之管理機關。
六桃園縣政府既非系爭道路管理機關，縱因系爭道路管理有欠缺
  致乙○○受有損害，乙○○亦不得依國家賠償法規定，請求桃
  園縣政府賠償。原審未察，遽命桃園縣政府賠償乙○○二百七
  十二萬二千三百四十五元本息，並依乙○○之聲請為假執行宣
  告，即有未洽，桃園縣政府指摘原判決不利於其部分為不當，
  求予廢棄，為有理由，爰由本院廢棄該部分原判決，並駁回乙
  ○○於第一審之訴及假執行之聲請，以昭適法；至原判決駁回
  乙○○勞動能力損害二百四十五萬六千九百十九元本息，理由
  雖有未洽，惟結論並無不合，仍應予以維持，乙○○指摘原判
  決駁回其勞動能力損害之請求為不當，聲明廢棄，為無理由，
  不應准許。
七本件法律關係已經明確，乙○○其餘陳述，無礙本院之認定，
  爰不再一一論述，附此敘明。
八據上論結，本件桃園縣政府上訴為有理由，乙○○上訴為無理
  由。依民事訴訟法第四百四十九條第一項、第四百五十條、第
  七十八條，判決如主文。
中    華    民    國    98    年    2     月    24    日
                    民事第九庭
                        審判長法  官   黃熙嫣
                              法  官   陳玉完
                              法  官   鄭傑夫
正本係照原本作成。
如不服本判決，應於收受送達後20日內向本院提出上訴書狀，其
未表明上訴理由者，應於提出上訴後20日內向本院補提理由書狀
（均須按他造當事人之人數附繕本）上訴時應提出委任律師或具
有律師資格之人之委任狀；委任有律師資格者，另應附具律師資
格證書及釋明委任人與受任人有民事訴訟法第466條之1第1項但
書或第2項（詳附註）所定關係之釋明文書影本。
中    華    民    國    98    年    2     月    26    日
                              書記官   廖逸柔
附註：
民事訴訟法第466條之1（第1項、第2項）：
對於第二審判決上訴，上訴人應委任律師為訴訟代理人。但上訴
人或其他法定代理人具有律師資格者，不在此限。
上訴人之配偶、三親等內之血親、二親等內之姻親，或上訴人為
法人、中央或地方機關時，其所屬專任人員具有律師資格並經法
院認為適當者，亦得為第三審訴訟代理人。


司法院資訊處製作；財團法人民間司法改革基金會備份。
